臺灣高等法院臺中分院民事判決　九十二年度勞上字第二二號
　　　上　訴　人　　國防部福利總處
　　　法定代理人　　戊○○
　　　複　代理人　　庚○○
　　　送達代收人　　乙○○
　　　被　上訴人　　甲○○
　　　被　上訴人　　辛○○
　　　被　上訴人　　丁○○
　　　被　上訴人　　壬○○
　　　複　代理人　　丙○○
右當事人間債務不履行損害賠償事件，上訴人對中華民國九十二年三月五日臺灣苗栗
地方法院九十一年度勞訴字第四號第一審判決提起上訴，本院於九十三年十二月二十
八日言詞辯論終結，並判決如左：
      主      文
上訴駁回。
第二審訴訟費用由上訴人負擔。
      事實及理由
一、上訴人起訴主張：被上訴人甲○○、辛○○、徐淑芬及壬○○四人，於民國六十
    六年六月至七十七年十二月間，先後受僱於上訴人，並擔任上訴人所屬苗栗福利
    中心之供配員，被上訴人甲○○任職期間自六十六年六月一日起至七十六年二月
    十六日止；被上訴人辛○○自七十六年二月十六起至七十六年五月止；被上訴人
　　徐淑芬自七十六年六月起至七十六年十月止；被上訴人壬○○自七十六年十一月
　　一日起至七十七年十二月止，均負責每月福利品進貨、銷貨、存貨數量之計算，
　　以及帳冊、報表之製作等業務，其等每月應依據該中心供應部及各供應站送達之
　　盤存表製作「福利品總分類帳」，與各站及會計核對進銷存貨數與銷貨金額是否
　　相符，以求帳目之平衡，再依總分類帳製作「進銷存月報表」陳報予上訴人。被
　　上訴人甲○○於任職期間，明知總分類帳銷貨數量多於會計之銷貨金額，帳目無
　　法平衡，竟仍以每月會計之銷貨金額為準，將總分類帳部分福利品之銷貨數量減
　　至與會計銷貨金額一致，再將多出之銷貨數轉為當月存貨數，致總分類帳之存貨
　　數量虛增，又依不實之總分類帳製作每月福利品進銷存月報表陳報上訴人，共計
　　虛列存貨七十三項，依當時配價計算金額，共新台幣（下同）一百四十萬七千零
　　二十七元。而被上訴人辛○○、徐淑芬及壬○○則依次接任供配員之業務，每月
　　製作總分類帳、進銷存月報表時，均請被上訴人甲○○協助，由甲○○依前述方
　　法平衡帳目、虛列存貨，再由辛○○、徐淑芬及壬○○製作進銷存月報表陳報予
　　上訴人，三人先後虛增存貨共一一二項、一三六項及三十八項，依當時配價計算
　　金額各分為二十九萬五千二百五十六元、三十六萬九千五百十二元及七十九萬零
　　九百二十三元。合計被上訴人因未遵職責按規定作帳，以不實事項登載於「進銷
　　存月報表」呈上訴人，共造成上訴人高達二百八十六萬二千七百十八元之虧損。
　　上開事實業經台灣新竹地方法院以八十年度易字第一九四八號刑事確定判決，認
　　定被上訴人共同連續明知為不實之事項，而登載於其業務上作成之文書在案，並
　　有上訴人作成之調查報告可據。被上訴人上開未依實際之盤存數登列「本月存貨
　　」之數量、而虛增列存貨數之行為，導致上訴人於當月給付予廠商之貨款有所短
　　少，然由於福利品供銷係採「銷貨付款」之方式，所有貨物在銷售出去之前所有
　　權均歸屬於廠商，上訴人之各單位僅負代管之責，若發生帳面存貨數量與實際貨
　　物數量不符之情況，上訴人仍須就差額部分以貨物等價之金額給付廠商結清，被
　　上訴人虛列存貨之品項共計價值達二百八十六萬二千七百一十八元，上訴人已於
　　七十八年間通知各廠商前來領款完畢，二者間有因果關係，爰依債務不履行及侵
　　權行為之規定，請求被上訴人應給付如上開所示之金額等語。
二、原審駁回上訴人之訴及假執行之聲請。上訴人不服原判決，提起本件上訴，於本
    院聲明，求為判決：
    (一)被上訴人甲○○應給付上訴人一百四十萬七千零二十七元，暨自起訴狀繕本送
      達翌日起至清償日止，按年息百分之五計算之利息。
  　(二)被上訴人甲○○、辛○○應連帶給付上訴人二十九萬五千二百五十六元，暨自
  　　起訴狀繕本送達翌日起至清償日止，按年息百分之五計算之利息。
　　(三)被上訴人甲○○、徐淑芬應連帶給付上訴人三十六萬九千五百十二元，暨自起
　　　訴狀繕本送達翌日起至清償日止，按年息百分之五計算之利息。
  　(四)被上訴人壬○○應給付上訴人七十九萬零九百二十三元，暨自起訴狀繕本送達
      翌日起至清償日止，按年息百分之五計算之利息。
    (五)第二項聲明，上訴人願供擔保，請准宣告假執行。
    並補充陳述稱：
    (一)應可歸責債務人之事由，致為不完全給付者，債權人得依關於給付遲延或給付
      不能之規定行使其權利；因不完全給付而生前項以外之損害者，債權人並得請
      求賠償。民法第二百二十七條定有明文。不完全給付，其基本構成要件有二：
      須債務人提出之給付不合債之本旨，或債務人違反債之關係上之附隨義務。
      債務人違反債之給付義務，固屬不完全給付，而債務人違反附隨義務亦應認為
      構成不完全給付。蓋因債之關係是一種有機體，在其發展過程中，依具體情況
      ，尚產生照顧、通知、保護、協力及保守秘密等義務，我國學者則多稱為附屬
      義務，附屬義務之法律依據在於民法第二一九條誠實信用之規定，蓋債之關係
      （尤其契約關係），係一種信賴關係，當事人依誠實信用原則，負有某種作為
      作為之義務，一方面在於使債權人之利益能夠圓滿實現，一方面在於避免債之
      履行致他方當事人之人身或其他財產法益遭受損害。附屬義務之內容及強度，
      因債之關係而異，繼續性契約關係（例如僱傭）所生的附隨義務，較一時性契
      約（例如買賣）為廣泛而深刻。須有可歸責於債務人之事由，惟此項事由，
      依判例及學者一致之見解，應由債務人就不可歸責之事由負舉證責任，實務上
      亦採相同見解（最高法院二十一年上字第一九五六號判例要旨參照）。又就不
      完全給付之法律效果有關損害賠償部分，因不完全給付所生之損害約可分為二
      類：給付本身不完全，具有瑕疵，致減少或喪失該給付本身之價值或效用，
      其所侵害的是債權人對完全給付所具有之利益（履行利益）之侵害，我國學者
      稱之為瑕疵給付；不完全給付具有瑕疵，除該給付本身減少或喪失價值或效
      用外，尚對債權人人身或其他財產法益，肇致損害，易言之，即為履行利益以
      外其他權益之侵害，為加害給付。可知債權人主張因債務人不完全給付請求損
      害賠償，須舉證者為：債務人提出之給付不合債之本旨，或債務人違反債之
      關係上之附隨義務；受有契約上履行利益之損害，或履行利益以外其他權益
      之損害，且所謂「權益之損害」，不僅指權利遭受侵害，更兼指權利以外之利
      益遭受損失而言。本件被上訴人係於六十六年六月起至七十八年一月止，先後
      受僱於上訴人，負責該中心供應部暨所屬竹南、頭份、通霄、苑里等供應站之
      貨品申請、供應及每月進貨、銷貨、存貨數量之計算，製作福利品總分類帳，
      再依總分類帳製作進銷存月報表陳報上訴人，惟被上訴人每月於發現銷貨數量
      大於銷貨金額時（即發現存貨短少遺失時），長期以在「進銷存月報表」上虛
      列存貨之方式平衡帳目，再以該虛列存貨之進銷存月報表陳報上訴人，經上訴
      人於七十八年元月間清查盤點，始發現被上訴人任職期間虛列如上之存貨，依
      當時配價計算金額，被上訴人四人先後各虛列存貨之金額亦各如上述，被上訴
      人既受僱於上訴人擔任供配員，如被上訴人未忠實履行其受僱人之主要義務及
      附隨義務，而上訴人因其未履行義務而喪失其契約上履行之利益，或因而造成
      上訴人其他權益上之損害，被上訴人復未證明其未履行受僱人之義務係不可歸
      責於己之事由，依前揭說明，上訴人自得請求被上訴人賠償損害。
    (二)依上訴人訂定之「國防部福利總處盈利事業聘僱人員管理作業規定」所簽訂之
      「盈利事業聘僱人員契約」第二條規定：「在聘僱期間絕對遵守總處各種規定
      ‧‧‧如因工作疏失致本總處遭受財物損失，應負全部賠償責任。」之規定，
      被上訴人受僱於上訴人擔任供配員，依兩造間僱傭契約約定，被上訴人之主要
      給付義務，依被上訴人甲○○於上開刑事案件偵查中供稱：中心供應部及各站
      銷貨金額小於中心「進銷存」月報之銷貨金額，其以虛列存貨數減少銷貨數平
      衡帳、及總處作業規定中心供應部及各站銷貨金額與供配員銷貨金額不平衡時
      ，應逐筆核對至正確為止，及倘總分類帳與財務不符時，應把存貨調到與金額
      一樣，總分類的銷貨金額與財務員的收入金額有出入時，把金額的差距轉為存
      貨、以及辛○○與徐淑芬乃由其負責平衡帳面虛列存貨等語。證人己○○於鈞
      院證稱：其負責供配的業務，依照供配作業規定，供配員要做日記帳、總分類
      帳、及進銷存月報而已，這些帳目若要清楚，供配員有義務去檢查貨物的數目
      等語，核與被上訴人甲○○上開所述如金額不平衡時「應逐筆核對至正確為止
      」相符，足見；被上訴人之主要義務包含逐筆核對進銷存月報表上各項貨物之
      數量，至其所管理之貨物帳目與財務、會計人員之金錢帳目平衡為止。參以上
      訴人頒發之「供配作業執行人員及其業務職掌」說明一(二)規定，各供應處中心
      （點）供配作業執行人員職掌為：1.福利品之申請進貨與退貨。2.對營站（供
      應站）福利品申請之配發。3.福利品帳務作業規定有關供配作業執行人員之作
      業事項。4.倉儲檢查與督導。5.對滯銷品及停進品之適切處理；及依上訴人核
      定修訂之「國防部福利總處福利品供配（申請）作業規定」參、各供應處、中
      心、點申配作業之三四五六七八點，就福利品換補（未配銷貨品）、福利品庫
      儲管理、福利品之盤存、除帳品處理、憑單簽收回籠、帳記作業均有詳細之作
      業規定；以及上訴人令頒「各地區供應處、中心、點供應部及鄉鎮供應站福利
      品進銷作業規定」六(二)：月終盤存後應逐級專人抽查，盤存清點務求精確，不
      得有漏盤、超盤，或銷多報少及銷少報多之虛情等各項規定，被上訴人身為供
      配作業執行之供配人員，本應負責倉儲檢查業務，對於貨物數量之管理自負有
      檢查核對之義務，況被上訴人之實際工作內容上亦包含參與盤存作業工作，有
      編組表及盤存表可稽，更應認為貨物數量之管理及檢查核對，為其僱傭契約上
      之主要義務。縱認如被上訴人所辯，其不負管理貨物之職責，就貨物數量之管
      理並無檢查核對之權責，僅負有核對整理貨物帳目之職責（契約上之主要義務
      ），惟被上訴人既為上訴人之受僱人，依民法僱傭契約之法理，被上訴人於履
      行其整理貨物帳目之主要義務時，本應忠實履行其受僱人之職務，並應以善良
      管理人之注意義務為之，基此注意義務，被上訴人於履行整理貨物帳目之義務
      時，亦應於發現其所管理之貨物帳目與財務、會計人員所管理之金錢帳目發生
      銷貨數量大於銷貨金額，亦即應於發現「有帳無物」之貨物遺失情形，亦負有
      即時揭發並即時告知上訴人派員協助其確實進行盤點清查貨物之附隨義務，被
      上訴人受僱於上訴人擔任供配員，未依僱傭契約之本旨履行受僱人之義務，其
      於「進銷存月報表」上虛列存貨之行為，就貨物數量之管理而言，無論係屬主
      要義務或附隨義務之違反，均屬契約上義務之違反。上訴人受有上開之損害，
      乃被上訴人不完全給付而受有損害。
    (三)依上訴人之監察人員濮存厚於本案調查報告載稱：「．．．甲○○、辛○○、
      壬○○、徐淑芬等四員擔任苗栗中心供配員，虛增存貨數，平衡帳面，造成虧
      損，共計有帳無物貨品計值二八六萬二七一九元一六分。究其原因，實係上述
      供配員個人未遵職責按規定作帳，並將明知不實之事實，登載於其業務上作成
      之進銷存月報表呈報總處所造成。如吳員等據實按各供應站之實報帳目數據彙
      整呈報，即不致發生鉅額虧損。‧‧‧」。上訴人行政員己○○七十八年二月
      十三日簽呈亦載：「．．．實際虧損共計新台幣二八六萬二千七一九元一六分
      ，．．．該中心有此情形，係因中心供配員未按規定作業所致」。國防部總政
      治作戰部七十八年十一月一日（）法注字一九一０四號函旨：「貴總處苗栗
      供應中心前僱員甲○○等四員虛列存貨，虧損金額二八六萬二七一九元一角六
      分，同意以會計科目墊付款項下先行墊支。」參以證人即當初實施監盤之人員
      濮存厚於刑事偵查中亦證稱：虧損二百八十六萬元，帳上有收到貨，但貨款沒
      回來等語，足證上訴人確因被上訴人擔任供配員之苗栗中心之貨物發生有帳無
      物之貨物短少情形，且因短少貨物無該部分貨物可退還廠商，因而賠償廠商，
      造成上開之損失。依台灣新竹地方法院八十九年度易字第一九四八號刑事確定
      判決所認定之事實，被上訴人等明知總分類帳銷貨數量多於會計之銷貨金額，
      帳目不能平衡，基於概括之犯意，每月以會計之銷貨金額為準，將總分類帳部
      分福利品之銷貨數量減至與會計銷貨金額一致，再將多出之銷貨數轉為當月存
      貨數，致總分類帳之存貨數量虛增，其每月所虛增之存貨數量，事後清查發現
      實際上係有帳無物之情形。又被上訴人稱上訴人所主張之債務不履行之損害賠
      償請求權時效，已罹於消滅時效，惟被上訴人之債務不履行事實，雖發生於六
      十六年至七十七年間，然上訴人係於七十八年間派員調查時始獲悉上情，依債
      務不履行損害賠償請求權十五年之時效計算，上訴人於九十一年五月十一日起
      訴時，時效尚未消滅。
三、被上訴人則以：被上訴人固分別於上開期間擔任上訴人國防部福利總處苗栗福利
    中心之供配員，被上訴人任職期間負責苗栗福利中心供應部，及所屬竹南、頭份
    、通霄、苑裡供應站，暨大坪頂師部、聯勤三０三被服廠內設營站等總共七處，
    從事福利品之申請、供應，及每月進貨、銷貨、存貨數量之計算，惟關於商品現
    貨則庫房部門主管，營收業績另由會計部門主管，營收現金則由財務部門主管，
    均非被上訴人之職務；換言之，商品現貨及營收金錢暨應付廠商款項均不在被上
    訴人經手範圍，亦無從插手。又關於供配員之職務內容，每月於一週之特定期間
    內，彙整前述七處供應部門分別提出之供貨申請表，經整理呈報該中心供配會議
    決議，再經上級軍職主管審核後，向國防部福利總處請求供貨，之後由國防部福
    利總處交下本中心申請之貨量及載明福利品品名、數量之電腦三聯單，經本中心
    庫房部門之驗貨人員比對三聯單驗貨無誤後，將三聯單之一連交供配員登帳，作
    為當月份之進貨；至當月月底前述七處供應部門分別提出當月份之福利品盤存數
    量表，經供配員將前述七處供應站之上月庫存量合計後所得之總庫存量，加計本
    月總進貨量，扣除本月總盤存量，即為當月之總銷貨量（如有退貨者應先扣除退
    貨量），並據以製作「進銷存月報表」；該「進銷存月報表」之銷貨量可作檢查
    會計部門製作之當月營業額量，及檢查財務部門製作之財務收支表是否正確之一
    項數據，惟與實際庫存量及營收金錢數額均無直接關聯。且供配員按月製作之『
    進銷存月報表』是否正確，繫於七供應部門分別提供之當月庫存量是否正確，如
    果該庫存量有失實，而供配員事實上亦因無親往盤點庫存量之權責，則根據失實
    之前月庫存量為基礎製作而來之『進銷存月報表』當然無法求其正確。被上訴人
    甲○○於實際庫存量與『進銷存月報表』表列庫存量有極大落差之前提下，為製
    作『進銷存月報表』不得不以會計部門之失實數據作為根據，進而調整帳面，乃
    有本案之發生，且一旦首任供配員之前月存貨數量發生錯誤，其後各任更難期其
    正確，故被上訴人辛○○、徐淑芬、壬○○均因此冤枉獲罪，實非公平。本件僅
    係單純帳面上數字虛列之問題，上訴人並無任何財物虧損可言，被上訴人亦無侵
    吞上訴人之福利品，上開刑事判決亦僅認定被上訴人登載不實之業務文書，影響
    上訴人總處對於福利品進銷存貨數之管理及前述帳表之正確性，並無認定上訴人
    有財物虧損，或被上訴人有任何侵吞上訴人總處福利品之行為，自不能以被上訴
    人有帳上虛列存貨之情事，即逕認被上訴人有侵吞福利品之行為，況且被上訴人
    僅是負責福利品進銷數字之作帳，並未實際管理福利品之訂貨、進貨或管理等工
    作，故實無可能有侵吞福利品之行為。上訴人對於被上訴人甲○○、辛○○之侵
    權行為及債務不履行損害賠償請求權均已罹於消滅，對於被上訴人徐淑芬及壬○
    ○之侵權行為損害賠償請求亦均已罹於消滅時效，上訴人主張被上訴人應負侵權
    行為及債務不履行之損害賠償責任，洵屬無據等語。
四、被上訴人於本院聲明，求為判決：
    (一)上訴駁回。
    (二)如受不利益之判決，願供擔保請准宣告免為假執行。
    並補充陳述稱：
    (一)依「各地區供應處、中心、點供應部及鄉鎮供應站福利品進銷作業規定」第六
      點注意事項(二)月終盤存後應逐級派專人抽查，盤存清點務求精確，不得有漏盤
      、超盤，或銷多報少或銷少報多之虛情，所謂月終盤存後應逐級派專人抽查，
      係指有指揮權人按各級地區供應處、中心、點供應部及鄉鎮供應站之層級，派
      遣權責階級相當之專門人員抽查，而有指揮權人依「供配作業執行人員及其業
      務職掌」說明欄一、(一)所稱之供配作業執行人員為：1.各地區供應處－政參官
      擔任（或由處長指定之政戰官員負責）。2.國軍分配點－主任自任或指定供配
      員擔任。3.各縣市供應中心－政參（戰）官負責。本件被上訴人係以平民身分
      任職於苗栗縣供應中心，不具有前述第三項政參（戰）官之軍人身分，不可能
      擔任該項所規定之各縣市供應中心供配作業人員之職位，事實上苗栗中心之供
      配作業執行人員係具有軍職中校或上校身分之主任經理擔任。又關於供配員之
      工作內容，依國防部福利總處福利品供配（申請）作業規定，其內容共分為四
      部分，依序為目的、福利總處供配作業、各供應處、中心、點申配作業、附則
      ，其中與本件被上訴人有關聯性者，僅第三部分之各供應處、中心、點申配作
      業；此部分又細分為十項，其中與被上訴人之供配員業務有關者，僅左列兩項
      ：1.福利品之申請：每週一次，每月一至五批次，向福利總處申請，提出申請
      前應每週一次召開供配會議決定品項，會議由主任主持，監察、供配、主計、
      業務經理、庫管參加，由主任作最後決定申請品項數量作成紀錄備查，並將本
      週決定之需求數量，由會計作業員依需要填製申請配貨單一份送總處辦理申請
      配貨。8.帳記作業：建立福利品分類總帳每月一份，記載上月結存、進貨登帳
      、銷貨登帳、存貨過帳；另製作銷貨日記帳，將上月存貨過入後，記載本日進
      貨、本日銷貨、本日存貨；又編製月報表。（本項為供配員之業務）。依前揭
      規定，被上訴人並未經管貨品、金錢，亦無盤點清查貨品之權責，上訴人主張
      被上訴人應於貨帳不平衡時立即盤點庫存等情，非屬被上訴人之業務範圍，與
      上開規定不符。上訴人另主張被上訴人因未善盡督導之責，而發生存貨短少之
      情形等語，所稱存貨短少，若其真意為現貨之短少，則係指庫房存貨數量之短
      少，仍歸庫房負責，非供配員；若為進銷存報表內存貨數量之短少，則應係指
      該報表所列數字與庫房實際數量不符，上訴人之權益仍應以庫房數量為準，報
      表之數量不符，充其量為作帳不實，不能即認為係虧損。
    (二)上訴人另主張被上訴人長期以虛列存貨之方式，使帳目之銷貨數與實際銷貨平
      衡，企圖粉飾太平，終致上訴人無法立即追索短少之存貨，而需將該部分存貨
      貨款賠償予進貨廠商，發生虧損等語，乃不實在，蓋進銷存月報表並非上訴人
      掌握其業績之方法，上訴人有會計部門主管營收業績，有財務部門主管現金，
      有庫房部門主管現貨，均非被上訴人之職務，至於其存貨短少之原因，如係因
      已售罄，當屬上訴人之應付款，如係因人為竊盜、業務侵占，則應於失竊之時
      立即追究庫房人員及售貨員之失職。本案僅是單純帳面上數字虛列之問題，上
      訴人並無任何財物虧損可言，且被上訴人僅是負責福利品進銷數字之作帳，並
      未實際管理福利品之訂貨、進貨或管理等工作，亦無可能有侵吞福利品之行為
      。國防部福利總處行政員己○○、監察員濮存厚、監察室主任張信晶、及苗栗
      中心之主任周德君於檢察官偵查時均分別證稱：『（檢察官問：供配員是否實
      際監督財物或進出貨品？）完全沒有，單純記帳，甚至連貨品點收也不由供配
      員負責』、『供配員應該根據各站會計於月底盤存後，利用申請配貨單之表格
      製作各站之存貨及退貨，送給中心供配員，供配員再據此製作中心的進銷存月
      報表，呈給總處，‧‧‧（檢察官問：你門調查本案過程中，有無證據顯示有
      官商勾結貨員工侵占貨款或貨品其事？）目前尚無證據顯示。』，可見本件僅
      係記帳錯誤之問題，無關存貨量及金錢。上訴人既主張貨品售罄付款，則濮存
      厚簽呈所列有帳無貨之品項，該商品即為已售罄卻仍列存貨，致廠商遲遲未能
      獲得付款，案發後查明並補付貨款予廠商，乃上訴人之義務，不能認為虧損，
      若該有帳無貨之商品自始未有進貨之事實，則上訴人不應該付款予廠商，其不
      應付款而付款，更不能謂為虧損。至於上訴人主張如存貨遺失未能退還，上訴
      人即應如數支付等值之貨款賠償等語，因現貨遺失仍屬現貨管理之範圍，與供
      配員之職責無關，不能將此原因歸責被上訴人。上訴人於原審不否認本件有帳
      無貨，係因該『無貨』之品名及數量，已確實由廠商於訂貨時如數入庫，而上
      訴人於其原審亦自認被上訴人未依實際之盤存數登列「本月存貨」之數量，而
      虛增列存貨數之行為，導致上訴人於當月給付予廠商之貨款有所短少等語，故
      被上訴人每月之進銷存月報表對於本月存貨數量之虛增列行為，僅延緩上訴人
      之付款時間而已，不至於造成上訴人溢付，上訴人既未因被上訴人有貨無帳之
      行為，造成庫存遺失或溢付價金之損害，且於原審亦未具體說明其損害之客觀
      事實。末查，上訴人對被上訴人甲○○、辛○○之侵權行為及債務不履行損害
      賠償請求權已罹於消滅，對被上訴人徐淑芬及壬○○之侵權行為損害賠償請求
      亦已罹於消滅時效等語。
五、查上訴人主張被上訴人均受僱於其所屬苗栗福利中心，擔任供配員之工作，被上
    訴人甲○○任職期間自六十六年六月一日起至七十六年二月十六日止；被上訴人
    辛○○自七十六年二月十六起至七十六年五月止；被上訴人徐淑芬自七十六年六
　　月起至七十六年十月止；被上訴人壬○○自七十六年十一月一日起至七十七年十
　　二月止，均負責每月福利品進貨、銷貨、存貨數量之計算，及帳冊、報表之製作
　　，以及每月依該中心供應部及各供應站盤存表製作福利品總分類帳，並依總分類
　　帳製作進銷存月報表；被上訴人於總分類帳銷貨數量多於會計之銷貨金額時，為
　　使帳目平衡之故，乃以每月會計之銷貨金額為準，將總分類帳部分福利品之銷貨
　　數量減至與會計銷貨金額一致，再將多出之銷貨數轉為當月存貨數，據以製作每
　　月福利品進銷存月報表，並呈報予上訴人，被上訴人上開登載不實之業務文書行
　　為，業經台灣新竹地方法院八十年度易字第一九四八號刑事判決有罪確定等情，
　　業據上訴人提出上開刑事判決書為證，並為被上訴人所不爭執，堪信上訴人此部
　　分之主張為真實。惟上訴人主張被上訴人為平衡帳目所為上開登載不實業務文書
　　之行為，致上訴人於當月給付廠商之貨款有所短少，於七十八年一月間清查盤點
　　時，始發現被上訴人上開虛列存貨之行為，合計被上訴人先後虛列存貨之金額為
　　二百八十六萬二千七百十八元，上訴人已給付該金額予廠商，此部分數額之虧損
　　，係被上訴人未履行受僱人之義務，自應負債務不履行、及侵權行為損害賠償責
　　任一節，則為被上訴人所爭執，並以上詞置辯。經查：
  (一)關於本件侵權行為、及債務不履行損害賠償請求權是否消滅部分：
　　按債務不履行之契約責任與侵權行為責任相競合時，並非當然排除侵權行為責任
　　規定之適用，惟侵權行為責任之規定是否被排除而不能適用，仍應依有關法條之
　　規定，探求其立法意旨，並按衡平原則決之；又侵權行為係不法侵害他人權利之
　　行為，屬於所謂違法行為之一種，債務不履行為債務人侵害債權之行為，性質上
　　雖亦屬侵權行為，但法律另有關於債務不履行之規定，則關於侵權行為之規定，
　　於債務不履行不適用之。民法第二百三十一條第一項，因債務遲延所發生之賠償
　　損害請求權，與同法第一百八十四條第一項，因故意或過失不法侵害他人之權利
　　所發生之損害賠償請求權有別，因之基於民法第二百三十一條第一項之情形，所
　　發生之賠償請求權，無同法第一百九十七條第一項所定短期時效之適用，其請求
　　權在同法第一百二十五條之消滅時效完成前，仍得行使之，應為法律上當然之解
　　釋。（最高法院七十八年度台上字第二四七八號判決、四十三年台上字第七五二
　　號判例參照）。本件上訴人依民法第二百二十七條不完全給付損害賠償、及第一
　　百八十四條侵權行為損害賠償規定，請求被上訴人應給付其上開金額之損失，惟
　　按不完全給付屬債務不履行內容之一，債務不履行為乃債務人侵害債權之行為，
　　性質上雖亦屬侵權行為，但因民法第二百二十七條第二項已另有關於因不完全給
　　付所生之損害者，債權人得請求賠償之規定，參照上開判例意旨，關於一般侵權
　　行為之規定，於此場合即不適用之，則上訴人主張本件被上訴人應負侵權行為之
　　責任，於法即有未合。又民法第二百二十七條不完全給付所生之賠償損害請求權
　　，究與同法第一百八十四條第一項因故意或過失不法侵害他人之權利所發生之損
　　害賠償請求權有別，應無同法第一百九十七條第一項所定短期時效之適用，本件
　　請求權時效，自應適用同法第一百二十五條所定之時效期間之規定。又消滅時效
　　自請求權可行使時起算，當以權利人須知悉得行使權利之事實，時效期間始能起
　　算，如不知有該請求權、或不確知其權利受有侵害，則請求權無從行使，時效自
　　亦無從起算。被上訴人辯稱：上訴人對被上訴人甲○○、辛○○之侵權行為及債
　　務不履行損害賠償請求權已罹於消滅；對被上訴人徐淑芬、壬○○之侵權行為損
　　害賠償請求亦已罹於消滅時效等語，惟查被上訴人雖分別於六十六年六月至七十
　　七年十二月間任職於上訴人，並於此期間內為上開報表之製作，然上訴人主張其
　　係於七十八年一月清查盤點時，始知悉上情而開始調查等語，依國防部福利總處
　　中部地區供應處苗栗縣中心虧損案調查報告記載：「本（７８）年元月下旬竹南
　　供應站監察員從新竹地區送貨商獲悉：『苗栗中心可能有虧損情事』．．．」等
　　語（見原審卷第二十二至二十六頁）；又被上訴人亦係於七十八年四月後始製作
　　調查談話筆錄（見台灣新竹地方法院檢察署七十八年偵字第四○六八號卷第六至
　　第二十一頁），足見；上訴人於此之前，從未就被上訴人上開行為有所處置，堪
　　信上訴人主張其係於七十八年一月間始知悉一節，應為可採，則本件債務不履行
　　損害賠償請求權之時效期間，應自七十八年一月間上訴人知悉得為行使權利時起
　　算，迄至本件起訴時之九十一年五月十七日止，尚未逾民法第一百二十五條所定
　　之十五年時效期間，被上訴人辯稱本件債務不履行損害賠償請求權，業已罹於消
　　滅時效云云，自不可採。
　(二)上訴人主張被上訴人於每月發現銷貨數量大於銷貨金額時，為使帳目平衡，即在
　　進銷存月報表上虛列存貨，再以該虛列存貨之進銷存月報表陳報上訴人，被上訴
　　人未忠實履行受僱人之義務，使上訴人喪失契約上履行之利益，造成上訴人權益
　　之損害，被上訴人自應負賠償損害等語，惟為被上訴人所否認。經查：被上訴人
　　之供配員工作職責，固係負責苗栗福利中心供應部，及所屬竹南、頭份、通霄、
　　苑裡等供應站福利品之申請、供應，及每月進貨、銷貨、存貨數量之計算，並製
　　作帳冊、報表，以及每月依該中心供應部及各供應站送達之盤存表製作福利品總
　　分類帳，再依總分類帳製作進銷存月報表呈報給上訴人等工作項目，已如上述。
　　惟依上訴人提出之被上訴人上開工作流程說明，亦以被上訴人每月依苗栗中心供
　　應部供配需要自行填製「申請配貨單」，並將所屬上開供應站填製之「申請配貨
　　單」，連同「申請配貨單」加以彙整，向上訴人申請供貨；上訴人依被上訴人上
　　開彙整申請之供貨品項及數量，以「發貨通知單」通知各廠商送貨，由苗栗中心
　　供應部及其所屬上開供應站在「發貨通知單」實收數量欄填載數量簽收後，將其
　　中一聯交被上訴人彙整進貨數量；被上訴人每星期將供應中心及其所屬供應站進
　　貨數量統計轉錄於銷貨日記帳即總分類帳上；被上訴人彙整中心及其所屬各供應
　　站提出之退貨表，彙整退貨表，並計算當月存貨數量；被上訴人再將該月製作之
　　銷貨日記帳、及退貨表彙整後，製作進銷存月報表，呈報予上訴人（見本院卷(二)
　　第四十一至五十四頁），則被上訴人上開工作範圍均屬供貨、配貨之項目及數量
　　之彙整，並記載入帳冊，製作進銷存月報表，均屬書面資料之處理；又依証人即
　　國防部福利總處行政員己○○、監察員濮存厚、監察室主任黃信晶於刑事偵查時
　　均一致証稱：「供配員應該根據各站會計於月底盤存後，利用申請配貨單之表格
　　製作各站之存貨及退貨，送給中心供配員，供配員再據此製作中心的進銷存月報
　　表，呈給總處，‧‧‧我們調查本案過程中，目前尚無證據顯示有官商勾結貨員
　　工侵占貨款或貨品情事」等語」（見台灣新竹地方法院七十八年度偵字第四０六
　　八號卷第四十六至四十八頁）；及証人即苗栗中心代理主任周德君於該偵查時亦
　　證稱：「供配員不實際監督財物或進出貨品，單純記帳，甚至連貨品點收也不由
　　供配員負責。」甚詳（見上開偵查卷第四十五頁），足見；被上訴人任供配員之
　　工作，並不負責進出貨品之監督、及點收權責。雖證人己○○嗣於本院調查時另
　　証稱：「我們去盤存時，發現實際上的存貨數與進銷存的月報表存貨數不符，有
　　虛列情事，虧損造成的原因是虛列來的，被上訴人供配員要做帳，為了平衡帳目
　　，所以虛列存貨．．．及供配員有貨物檢查督導之責，因依照供配作業規定，供
　　配員要做日記賬、總分類帳，及進銷存月報，這些帳目如果要清楚的話，供配員
　　有義務去檢查貨物的數目。」云云，惟依上訴人提出之供配作業執行人員及其業
　　務職掌規定，其內所稱之供配作業執行人員為：1.各地區供應處－政參官擔任（
　　或由處長指定之政戰官員負責）。2.國軍分配點－主任自任或指定供配員擔任。
　　3.各縣市供應中心－政參（戰）官負責。又供配作業執行人員業務職掌第４項亦
　　應為倉儲檢查與督導之職責（見本院卷(一)第一０六頁），依上開規定，供配員不
　　同於供配作業執行人員，上訴人之供配作業執行人員並須具備上述資格之政參官
　　、或政戰官始能擔任，且其業務職掌更應負責倉儲檢查及督導職責，而被上訴人
　　僅為上訴人之聘雇人員，有上訴人提出之聘雇人員契約保証書名冊在在卷可稽（
　　見本院卷(二)第一三九至一四０頁），顯不具備上開所規定之身分，自非屬各縣市
　　供應中心供配作業人員之職位，則証人己○○於本院調查時之上開証稱，認被上
　　訴人尚應負責貨物檢查督導之責云云，與上開規定不符，自不足採。又依各地區
　　供應處、中心、點供應部及鄉鎮供應站福利品進銷作業規定第六點注意事項(二)固
　　規定：月終盤存後應逐級派專人抽查，盤存清點務求精確，不得有漏盤、超盤，
　　或銷多報少或銷少報多之虛情等語（見本院卷(二)第八六至八七頁），惟被上訴人
　　既僅負責福利品上開進銷數字之作帳，並匯整計算該中心、及各供應站之盤存表
　　，據以製作福利品總分類帳，再依總分類帳製作進銷存月報表報給上訴人，並未
　　實際管理福利品之訂貨、進貨或管理等項工作，並不實際接觸福利貨品，則所謂
　　月終盤存後應逐級派專人抽查，自係派遺層級較高之專門人員負責抽查工作，並
　　據實核對被上訴人每月之上開報表是否與實際數量相符，此工作自非由被上訴人
　　負責，否則即有集權責於一身，且易生弊端，亦非機關部門權責劃分之措施，況
　　上訴人亦未能提出任何相關規定，認被上訴人應負上開抽查、盤存清點之責任，
　　則上訴人主張被上訴人應於貨帳不符時，應立即盤點庫存云云，乃課以被上訴人
　　超出權責之責任，洵屬無據。
  (三)上訴人又主張被上訴人上開不實事項登載於進銷存月報表，致上訴人於當月給付
    予廠商之貨款有所短少，於結算時發生帳面存貨數量與實際貨物數量不符，上訴
    人已就上開差額給付予廠商，上訴人受有上開差額之虧損，有台灣新竹地方法院
    八十年度易字第一九四八號刑事確定判決可據等語。查被上訴人為使帳目平衡，
    於每月以會計之銷貨金額為準，將總分類帳部分福利品之銷貨數量減至與會計銷
    貨金額一致，再將多出之銷貨數轉為當月存貨數，致總分類帳之存貨數量虛增，
    足以生損害上訴人對於福利品進銷存貨數之管理、及帳表之正確性，雖經上開刑
    事判決認定有罪在案，惟帳冊登載不實固足以生損害於上訴人對於福利品進銷存
    貨數之管理、及上開帳表之正確性，惟究與上訴人實際受有何貨品之損失，係屬
    二事。按被上訴人未依實際之盤存數記載存貨之數量，而有虛增存貨數之行為，
    係為平衡帳目之故，上訴人依帳冊記載之銷貨數於當月給付予廠商之貨款雖有所
    短少，惟僅係造成上訴人延後付款之時間而已，並不致於造成上訴人虧損，如於
    最終結算時發生帳面存貨數量與實際貨物數量不符，即有進貨而卻無存貨之情形
    ，亦係現場貨物管理者、及月終盤存抽查者之責任，被上訴人既僅負責每月報表
    之製作，並非實際管理、監督貨品之進出貨者，苟上訴人確有上開存貨之虧損，
    亦與被上訴人無涉。上訴人主張被上訴人不實製作上開帳冊造成其上開數額之虧
    損，即應就兩者之相當因果關係、及實際所受之損失多寡，負舉証責任，惟上訴
    人並未能具體說明兩者間有何關聯，又經本院闡明上訴人應提出上開期間之相關
    帳冊以供鑑定，用以証明上開記載不實有無可能導致上開之損失一節（見本院卷
    (一)第一五七頁），惟上訴人逾期並未能提出，則上訴人主張被上訴人上開不實事
    項登載於進銷存月報表之行為，致其貨品短少，而受有上開差額之損失云云，自
    屬不能証明。
六、綜上所述；上訴人本於不完全給付、及侵權行為損害賠償請求權，請求被上訴人
    各應給付如上開聲明之金額，為無理由，其假執行之聲請亦失所依附，原審為上
    訴人敗訴之判決，及駁回假執行之聲請，並無不合，上訴意旨猶執詞指摘原判決
　　不當，求予廢棄改判，為無理由，應予駁回。
七、本案事實已臻明確，兩造其餘攻擊防禦方法，不足以影響本判決結果，爰不一一
    論述，併此敘明。
據上論結：本件上訴為無理由，依民事訴訟法第四百四十九條第一項、第七十八條，
判決如主文。
中　　　華　　　民　　　國　　九十四　　年　　　一　　　月　　 十一　　 日
~B1民事第四庭審判長法　官　黃斐君
~B2　　　　　　　　法　官　張鑫城
~B3　　　　　　　　法　官　張浴美
右為正本係照原本作成。
如對本判決上訴，須於收受判決送達後二十日內向本院提出上訴書狀，其未表明上訴
理由者，應於提出上訴後二十日內向本院提出上訴理由書(須按他造人數附具繕本)。
上訴時應提出委任律師為訴訟代理人之委任狀。具有民事訴訟法第四百六十六條之一
第一項但書或第二項之情形為訴訟代理人者，另應附具律師及格證書及釋明委任人與
受任人有該條項所定關係之釋明文書影本。
~B　　　　　　　　書記官　謝雅惠
中　　　華　　　民　　　國　　九十四　　年　　　一　　　月　　 十二　　 日
                                                                        Ｙ
